【裁判字號】    92,上訴,4599
【裁判日期】    950613
【裁判案由】    銀行法
【裁判全文】
臺灣高等法院刑事判決          92年度上訴字第4599號
上  訴  人
即  被  告  丁○○
選任辯護人  陳鄭權律師
            劉君豪律師
上列上訴人因銀行法案件，不服臺灣臺北地方法院92年度訴字第
466號，中華民國92年11月18日第一審判決（起訴案號：臺灣臺
北地方法院檢察署92年度偵字第2936號），提起上訴，本院判決
如下：
    主  文
原判決撤銷。
丁○○共同違反除法律另有規定者外，非銀行不得經營收受存款
業務之規定，累犯，處有期徒刑參年貳月。
    事  實
一、丁○○（別名徐承宏）前因詐欺罪，經本院87年度上易字第
    2367號判決判處有期徒刑3月確定，於90年8月15日易科罰金
    執行完畢。詎猶不知悔改，明知非銀行不得以加入互助會會
    員之名義向多數人收受款項而約定給付與本金顯不相當之紅
    利、獎金等視同收受存款之業務，且姓名年籍不詳、自稱Ｊ
    ordenＰeng之成年男子所經營之「ＯＭＥ歐美互助會」並無
    實際商品交易，純以介紹他人加入會員之方式支付會員與本
    金顯不相當之紅利、獎金，並從中牟利，竟與戊○○、丙○○（戊○○、丙○○先加入會員並繳交如附表所示之款項以
    取得會員編號，均經本院93年度上訴字第356號判處有期徒
    刑1年10月，緩刑3年確定）、姓名年籍不詳自稱ＪordenＰe
    ng之成年男子等人基於共同非法收受存款之犯意聯絡，於90
    年10月間某日起，由丁○○提供所任職並擔任執行長位於臺
    北市○○○路65號12樓、嗣後搬遷至臺北市○○○路○段111
    號5樓之「太平洋國際電訊股份有限公司」以「ＯＭＥ歐美
    互助會」名義對外向不特定會員招攬入會，嗣丁○○等人為
    擴大招募業務又承租臺北市○○○路○段120號2樓之處所、
    及經丙○○遊說不知情之甲○○（甲○○違被訴銀行法案件
    業經本院另案93年度上訴字第356號判決無罪確定）提供臺
    北市○○路○段376號8樓之地點予ＯＭＥ歐美互助會，以供
    作招攬互助會會員之營運據點，並由戊○○、丙○○2人分
    別擔任前開營運中心之現場負責人，負責行政工作之舉辦說
    明會招收會員及幫助會員查詢獎金發放情形等相關業務，而
    使附表所示張期積、張國良、吳碧雯、廖德練、曾欽章、賴
    慈毅、林雄、陳炳宏、甲○○、陳來旺、程麗珍及蕭永緒（
    以己○○名義入會，購買單位金額不詳）等人陸續成為會員
    而取得附表所示之會員編號，並以美金（下同）135元為一
    單位，分別向渠等收受如附表所示之款項，或由入會會員直
    接匯款至ＪordenＰeng設於美國之銀行帳戶（ＵnitedＮati
    onalＢank帳號000000000號）（其中陳來旺參加三單位，陳
    來旺、程麗珍之會員編號及程麗珍所參加單位均不詳），且
    約定給付上開會員：(一)基金紅利：凡有新加入會員編號數字
    為該會員編號數字之二倍加一時（如會員編號為10號，則有
    新加入會員編號為21號、43號、87號、175號時），該會員
    可得基金紅利每單位70元，並可循環重複領取四次；(二)直接
    推薦循環獎金：凡會員直接推薦一位新會員，該會員可得直
    接推薦循環獎金每單位10元；(三)組織獎金：凡會員引介加入
    之新會員（即俗稱下線）另再推薦一位新會員加入，該會員
    即可領取組織獎金每單位一元（獎金則可由會員經由「ＯＭ
    Ｅ歐美互助會」之電腦網站申請，經ＪordenＰeng自美國匯
    款或寄付支票，亦可將獎金轉讓為點數，販賣予其他會員，
    原審卷第62頁）共可領取十代等，與本金顯不相當之紅利、
    獎金，而為非銀行經營收受存款業務之行為。
二、案經臺北市政府警察局移送臺灣臺北地方法院檢察署檢察官
    偵查起訴。
    理  由
一、訊據被告丁○○矢口否認有何違反銀行法之犯行，辯稱：伊
    並非「ＯＭＥ歐美互助會」在臺灣之負責人，亦未加入「Ｏ
    ＭＥ歐美互助會」，如何運作、有無商品對價均不知悉，係
    丙○○、戊○○有意加入ＪordenＰeng經營之「ＯＭＥ歐美
    互助會」，因丙○○、戊○○均為伊「太平洋國際電訊股份
    有限公司」先前員工，且伊英文能力甚佳，遂代丙○○、戊○○向ＪordenＰeng瞭解ＯＭＥ歐美互助會之經營結構，伊
    認為ＯＭＥ歐美互助會之經營結構合理，故建議丙○○、戊○○可以加入，並為換取丙○○、戊○○二人協助推廣太平
    洋國際電訊股份有限公司經營之網路電影儲值卡等業務，故
    請示董事長乙○○將位於臺北市○○○路65號十二樓之公司
    場地借出供ＯＭＥ歐美互助會使用，但完全沒有參與ＯＭＥ
    歐美互助會之經營云云。
二、
  (一)按被告以外之人於審判外之言詞或書面陳述，除法律有規定
    者外，不得作為證據。又被告以外之人於審判外之陳述，經
    當事人於審判程序同意作為證據，法院審酌該言詞陳述或書
    面陳述作成時之情況，認為適當者，亦得為證據。當事人、
    代理人或辯護人於法院調查證據時，知有第159條第1項不得
    為證據之情形，而未於言詞辯論終結前聲明異議者，視為有
    前項之同意，刑事訴訟法第159條第1項及第159條之5分別定
    有明文，本件被告丁○○及其辯護人對於證人共同被告丙○○、戊○○、甲○○等3人及證人張期積、張國良、吳碧雯
    、廖德練、曾欽章、賴慈毅、林雄、陳炳宏（即陳冠軍）、
    吳泯慧等人分別於法務部調查局北部機動工作組（下稱北機
    組）、行政院公平交易委員會所為之陳述（91年度警聲搜字
    第490號卷第29頁以下、91年度偵字第11281號卷第37頁以下
    ），在本院準備程序中，就證據能力一節均表示無意見，且
    未於本案言語辯論終結前聲明異議，本院審酌渠等人於上開
    所為之陳述係彼等就各自親身經歷之事實所為者，依渠等陳
    述作成時之情況，並不無適當之情形，自均得為證據，合先
    敘明。
  (二)依「ＯＭＥ歐美互助會」之規定，凡有意加入「ＯＭＥ歐美
    互助會」者，需以135元為一單位之方式繳納會費，該互助
    會並宣稱入會者繳納之每135元中，公司分得10元、服務中
    心費用分得5元、介紹人分得10元、「十代獎金」1元、「互
    助金」1百元；凡加入會員者，即取得會員帳號、密碼及每
    單位不同之會員編號，可藉此領取(一)基金紅利：凡有新加入
    會員編號數字為該會員編號數字之二倍加一時（如會員編號
    為10號，則有新加入會員編號為21號、43號、87號、175號
    時），該會員可得基金紅利每單位70元，並可循環重複領取
    四次；(二)直接推薦循環獎金：凡會員直接推薦一位新會員，
    該會員可得直接推薦循環獎金每單位10元；(三)組織獎金：凡
    會員引介加入之新會員（即俗稱下線）另再推薦一位新會員
    加入，該會員即可領取組織獎金每單位1元，共可領取10代
    等獎金、紅利，且「ＯＭＥ歐美互助會」並無實際商品交易
    ，純以介紹他人加入會員、繳納會費為該互助會之收入及支
    付舊有會員之獎金、紅利來源等情，利來源等情，業據證人
    即共同被告戊○○、丙○○於北機組中供述甚詳（見偵字第
    11281號卷第99頁、90頁至93頁），且經證人即投資人張期
    積（見警聲搜字第490號卷第29頁至31頁）、張國良（見警
    聲搜字第490號卷第36頁至38頁）、吳碧雯（見偵字第11281
    號卷第38頁至42頁）、廖德練（見偵字第11281號卷第83頁
    至87頁）、曾欽章（見偵字第11281號卷第45頁至49頁）、
    賴慈毅（同偵卷第52頁至53頁）、林雄（同偵卷第62頁至66
    頁）、陳炳宏（同偵卷第70頁至74頁）、證人即ＯＭＥ歐美
    互助會行政人員吳泯慧分別於北機組中證述屬實（見同偵卷
    第56頁至60頁），證人甲○○於本院證人稱：伊於90年12月
    12日匯款美金1萬元至美國ＪordenＰeng帳內等語（本院卷
    第308頁），並有各該北機組筆錄附卷足參，復有會員曾欽
    章、賴慈毅、林雄、丙○○、戊○○之組織編號查詢表（依
    會員編號查詢領取基金紅利之情形）、會員賴慈毅之入會申
    請表、會員甲○○之第一商業銀行匯款水單、己○○（由蕭
    永緒以其名義入會）之富邦銀行國外部匯入匯款買賣水單、
    ＯＭＥ歐美互助會獎金領取介紹之網路列印資料等在卷可稽
    （見同偵卷第50頁、55頁反面、68頁、96頁、109頁至113頁
    、55頁、81頁、警聲搜字第490號卷第2頁至4頁、7頁至19頁
    ，原審卷第91頁）。又凡加入ＯＭＥ歐美互助會之會員，即
    可依會員編號循環領取紅利、及以推薦新會員、新會員再推
    薦新會員之方式領取獎金，以會員編號十號之會員為例，其
    僅繳納135元之會費，然至會員編號第175號會員加入時，業
    可領回280元之基金紅利，組織獎金、直接推薦循環獎金尚
    不計算在內，所可得之紅利為本金之二倍有餘，顯不相當，
    核屬銀行法第29條之1所稱「以其他（互助會）名義向多數
    人收受款項而約定給付與本金顯不相當之紅利、獎金」之以
    收受存款論之行為。此部分事實已堪認定。
  (三)被告丁○○於警詢陳稱：伊與戊○○及丙○○曾在90年10月
    間在國聯飯店與ＪordenＰeng見面，並商談加入「ＯＭＥ歐
    美互助會」之相關事宜等語（見偵字第11281號卷第123頁）
    ，其於警本院中亦坦承確與丙○○、戊○○、ＪordenＰeng
    等人見面等語（本院卷第234頁），核與證人即共同被告戊○○於警詢中所供稱：伊是在90年10月間在國聯飯店一個聚
    會場合認識ＪordenＰeng，他告訴我現在正在推廣「ＯＭＥ
    歐美互助會」，伊便找丙○○一起加入等語（見同偵卷第10
    0頁），顯見被告丁○○與證人丙○○、戊○○等人確實曾
    與ＪordenＰeng之不詳姓名年籍人士見面，並商談「ＯＭＥ
    歐美互助會」事宜無誤。再者，被告丁○○於臺北市○○○
    路65號12樓、臺北市○○○路○段111號5樓之「太平洋國際
    電訊股份有限公司」內，向有意加入ＯＭＥ歐美互助會之人
    自稱為該互助會之負責人，於丙○○、戊○○等人介紹新會
    員與其認識時，向該新會員表示歡迎加入，並介紹ＯＭＥ歐
    美互助會是美國公司、很安全，提示ＯＭＥ歐美互助會股票
    與新加入會員等情，業據證人甲○○、丙○○、戊○○等人
    於分別本件原審及本院審理中證述屬實（原審卷第24至27、
    29、39、40、43頁，本院卷第229、230、231、273至275頁
    ）、證人黃健民、陳來旺、黃子芳於原審另案審理中證述屬
    實（證人黃健民、陳來旺證述部分見原審另案92年訴字第
    260號卷一第96至98、100至102、106至112頁、證人黃子芳
    部分見原審另案92年訴字第260號卷一第135至138、142、14
    5至148頁）。抑且，證人吳泯慧於警詢中證稱：伊是「ＯＭ
    Ｅ歐美互助會」之行政人員，主要是幫「ＯＭＥ歐美互助會
    」之會員查詢美國總公司有無發放獎金，有新會員加入時，
    則由伊上總公司網站登錄會員姓名、電話及加入數量，戊○○及丙○○均為臺北市○○○路○段120號2樓之營業處所之
    負責人，伊的薪水是向戊○○領的，「ＯＭＥ歐美互助會」
    之總公司設在美國，臺灣這邊之營業處所均由戊○○及丙○○在負責，他們兩人主要之業務是招收會員及幫忙會員查詢
    獎金發放等服務，本營業處所除負責人戊○○及丙○○外，
    就只有伊一個員工等語（見偵字第11281號卷第57頁至60頁
    ），證人林雄於警詢中證稱：「ＯＭＥ歐美互助會」負責人
    據伊瞭解是戊○○及洪文宗（後改名為丙○○），渠等二人
    是該會在臺灣之最上線等語；證人陳炳宏於警詢中一致證稱
    ：「ＯＭＥ歐美互助會」於臺北市○○○路○段115號5樓現
    場是戊○○及洪文宗（指被告丙○○）在負責等語（均見偵
    字第11281號卷第63頁、71頁），又證人廖德鍊於警詢中證
    稱：「ＯＭＥ歐美互助會」之負責人為何人我不清楚，伊僅
    接觸過洪文宗及戊○○」等語（偵字第11281號卷第84頁）
    ；證人陳來旺於另案原審審理中到庭結證稱：伊有看過戊○○在公司裡幫忙輸入電腦資料等語（見另案原審92年度訴字
    第260號卷一第108頁），證人即同案被告甲○○於警詢中供
    稱：「ＯＭＥ歐美互助會」負責人是徐承宏（即丁○○），
    另外實際推動該會業務者是戊○○及丙○○等語（偵字第11
    281號卷第77頁），綜上所觀，證人即共同被告丙○○、戊○○均並非僅係單純之「ＯＭＥ歐美互助會」會員，均應係
    「ＯＭＥ歐美互助會」之營運現場負責人無訛。
  (四)又同案被告戊○○係聽命於被告丁○○之指示為「ＯＭＥ歐
    美互助會」工作一情，業據證人戊○○於原審另案審理中自
    承：「丁○○是互助會老闆，我聽命於他」等語不諱（見原
    審另案92年度訴字第260號卷一第34頁），且證人即被告戊○○前任職公司之同事黃健民亦到庭結證陳稱：當時伊只知
    道丁○○在做社區網路，後來伊知道在經營互助基金，剛開
    始外面就有在傳，後來戊○○說徐在做ＯＭＥ，劉又告訴伊
    ，她現在被請在ＯＭＥ幫忙，劉也有邀請伊，但伊拒絕了。
    伊沒見過ＯＭＥ執照或登記證，丁○○自稱是ＯＭＥ的負責
    人，他說他是美國的登記公司且是合法公司（見原審另案92
    年度訴字第260號卷一第96頁、97頁、100頁）、以伊瞭解，
    被告戊○○在大成擔任伊員工時經濟情形不好，伊還借款給
    被告，伊沒有經濟能力籌組大型資金公司，伊曾與她深談，
    她說她要貸款，幾乎每個月需要向伊或公司借貸（見原審另
    案92年度訴字第260號卷一第98頁至100頁）、「丁○○請戊○○擔任公司之重要會員，被告戊○○離職七、八日後即告
    知我她去ＯＭＥ公司上班，她說丁○○請她去幫忙，戊○○
    是在ＯＭＥ任職沒錯」等語（見原審另案92年度訴字第260
    號卷一卷一第96頁、97頁、102、104頁），甚且，被告丁○○為ＯＭＥ公司負責人，公司人員及會員均稱呼其徐總，只
    有丁○○有獨立辦公室，其他人去就坐外面，被告戊○○、
    丙○○均無自己辦公室等情，亦據證人陳來旺、黃子芳於原
    審另案中證述無訛（見原審另案92年度訴字第260號卷一卷
    一第116至110頁、135頁至137頁），依該ＯＭＥ服務中心辦
    公室位置設置情形，證人即共同被告戊○○、丙○○應係受
    雇並聽命於被告丁○○共同為ＯＭＥ歐美互助會招攬會員。
    被告丁○○及其辯護人以證人即共同被告甲○○、丙○○、
    戊○○為另案（原審另案92年訴字第260號違反銀行法案件
    ）之共同被告意圖推卸責任而誣陷被告，另證人黃健民、陳
    來旺、黃子芳均為證人戊○○、丙○○於另案聲請傳訊之證
    人必會附和丙○○、戊○○，且黃健民曾遭被告開除，黃子
    芳則為丙○○之女友，上開證人所證自難採信云云，然查，
    被告是否構成本件犯罪，與證人丙○○、戊○○是否亦涉本
    件犯罪並無必然關係，不能以證人甲○○、丙○○、戊○○
    為另案被訴之共同正犯，即遽謂渠等證言均一無可取，又證
    人黃健民、陳來旺、黃子芳固均為證人即共同被告丙○○、
    戊○○於另案被訴案件中所聲請傳訊之證人，然以此遽謂證
    人必然偏頗附和丙○○、戊○○，實屬厚誣，至黃健民曾遭
    被告開除，黃子芳則為丙○○之女友云云，未見被告有何舉
    證以實其說，況即令屬實，亦不能執此逕謂渠等證言全無可
    信。
  (五)被告丁○○於原審及本院亦自承：戊○○、丙○○向伊反應
    會費發放有遲延，所以由伊跟ＪordenＰeng反應，他就將空
    白支票交給伊，伊就簽發歐美互助會名義之支票與互助會會
    員己○○（其妻弟蕭永緒以其名義入會）、曾欽章、戊○○
    ，作為「ＯＭＥ歐美互助會」會員獎金、紅利等語（原審卷
    第67、141、142頁，本院卷第329、330頁），，並有卷附支
    票六紙在卷可稽（原審卷90至96頁），並經證人戊○○、曾
    欽章、己○○證述明確（原審卷第64、104，本院卷第230、
    326反面、327頁）。雖被告丁○○就其簽發該美金支票一情
    辯稱：係美國方面未能按期支付互助會會員獎金、紅利，基
    於熱心故代丙○○、戊○○向ＪordenＰeng索討，Ｊorden
    Ｐeng交付給伊空白支票，授權伊填寫會員應得之獎金、紅
    利，因戊○○、丙○○不會簽英文姓名及數字，故由其代填
    云云（見原審卷第141頁，本院卷第231頁），然被告丁○○
    前於原審訊問時先則辯稱：當初與ＪordenＰeng商談時，為
    避免臺灣的會員有吃虧之情形，故跟ＪordenＰeng要了5 張
    空白支票，後來會員領不到錢，伊就將這些支票開出去當會
    員獎金云云（見原審卷第67頁），足見被告丁○○確有簽發
    歐美互助會名義之支票與互助會會員以發放會員應得獎金之
    情，會員無法順利獲得獎金、紅利，被告何以即簽發歐美互
    助會名義之支票與互助會會員？實難僅以局外人單純之「熱
    心」為充分之解釋，且被告對於何以開立支票發放獎金之辯
    解內容先後明顯不相一致，所辯是否可信，要非無疑。
  (六)又查，證人戊○○於原審庭呈之臺北網路電視台帳號000000
    000號儲值卡一張，背面有ＯＭＥ歐美互助會之英文名稱「
    ＯＭＥＣＡＰＩＴＡＬＩＮＣ」及電子郵件信箱「ｏｍｅ２
    ０２０＠ｙａｈｏｏ‧ｃｏｍ」，等情，業據原審勘驗屬實
    （見原審105、106頁），且臺北網路電視台即為被告丁○○
    任職、擔任執行長之太平洋國際電訊股份有限公司所經營，
    亦為被告所不否認。訊之被告辯稱該儲值卡為證人戊○○偽
    造云云，然該卡為一體製成，並無黏貼接合之情，同經原審
    勘驗屬實，況被告丁○○庭呈之臺北網路電視台儲值卡，其
    上說明與戊○○庭呈之電影儲值卡上之說明內容完全相同，
    兩張儲值卡之會員編號相差19萬號等情，亦經原審勘驗屬實
    ，是被告丁○○辯稱證人戊○○庭呈之儲值卡為偽造云云，
    尚乏憑證，顯無可採。末查，ＯＭＥ歐美互助會之會址係設
    於臺北市○○○路65號12樓、臺北市○○○路○段112號、臺
    北市○○○路○段120號2樓、臺北市○○路○段376號8樓等處
    之情，亦據證人丙○○、戊○○、甲○○、張期積、吳碧雯
    、林雄、廖德練等人分別證述屬實，已如上述，被告丁○○
    亦自承無償出借太平洋國際電訊股份有限公司位於臺北市○○○路65號12樓之辦公處所供戊○○、丙○○等作為ＯＭＥ
    歐美互助會之辦公處所，且臺北市○○○路○段112號亦為太
    平洋國際電訊股份有限公司之營業處所等情，益見被告丁○○對於歐美互助會之參與經營著力甚深，若非係「ＯＭＥ歐
    美互助會」之負責人之人，又何以如此致之，被告丁○○就
    所涉違反銀行法之犯行顯有犯意聯絡及行為分擔。
  (七)雖被告丁○○及其辯護人又辯以證人即互助會會員張期積、
    張國良、吳碧雯、廖德練、曾欽章、賴慈毅、林雄、陳炳宏
    、程麗珍等均未證稱被告有何招攬渠等加入會員之情云云，
    然證人廖德練、林雄分別為證人丙○○、甲○○招募之會員
    （俗稱下線）等情，業據證人廖德練、林雄、丙○○、甲○○證述屬實（偵字第11281號卷第62、63、82、83頁、原審
    卷66頁），則ＯＭＥ歐美互助會係以朋分新加入會員之會費
    為經營模式，會員為求利益，自身必然積極以各種方式招攬
    新會員加入，身為經營者之被告亦不可能逐一招徠會員，會
    員非由被告親自介紹、引介，與事理無違，渠等證言自不足
    為被告有利之認定；至於被告丁○○又辯稱未從中獲取任何
    利益及收取會員交付之會費云云，惟：證人即被告丙○○、
    戊○○有繳納會費與被告，業據證人丙○○、戊○○證述屬
    實（見原審卷第67頁），證人甲○○證稱：伊直接匯至美國
    ＪordenＰeng帳內等語（原審卷第67頁），且有甲○○之中
    國農民銀行仁愛分行外匯收支或交易申報書（美金1萬元）
    、第一商業銀行仁和分行匯出匯款賣匯水單各一紙在卷可稽
    （偵卷2936號卷第21頁，本院卷第255頁），且甲○○之上
    開匯入ＪordenＰeng帳內之款項均未被退回，亦有中國農民
    銀行仁愛分行公函及本院查詢第一商業銀行仁和分行之公務
    電話記錄表各一紙在卷可稽（本院卷第288、323頁），且多
    數人之犯罪乃分工合作之模式，被告縱令未收取會費，然只
    要與收取會費之人（如ＪordenＰeng）有犯意聯絡，仍無解
    於犯行之成立，此部分辯詞亦不足為被告有利之認定。至證
    人戊○○於警訊時未提及被告有參與ＯＭＥ歐美互助會（見
    91年偵字第11281號卷第99頁），嗣後始供稱係經由被告介
    紹加入ＯＭＥ歐美互助會等語，前後所供固不一致，然證人
    戊○○於前開警訊時亦非明確證稱被告並未參與其中，自不
    能徒以證人戊○○警訊時之陳詞為憑，且被告確有參與ＯＭ
    Ｅ歐美互助會經營之情，已如上述，自不能以此為被告有利
    之認定。
  (八)至於本院雖未證人即太平洋國際電訊股份有限公司董事長乙○○、總經理鍾開祥雖未到庭，證明：就被告丁○○是否係
    徵詢乙○○同意出借臺北市○○○路65號12樓以換取丙○○
    、戊○○二人協助推廣太平洋國際電訊股份有限公司經營之
    網路電影儲值卡、乙○○並未同意出借臺北市○○○路○段1
    15號5樓之辦公處所供ＯＭＥ歐美互助會，太平洋國際電訊
    股份有限公司網路電影儲值卡並未印有ＯＭＥ歐美互助會等
    字樣，太平洋國際電訊股份有限公司並未涉入ＯＭＥ歐美互
    助會之經營云云，然本院認為太平洋國際電訊股份有限公司
    位於臺北市○○○路65號12樓、臺北市○○○路○段111號5
    樓之辦公處所均曾充作ＯＭＥ歐美互助會招募會員之地址，
    已如前述，至被告係以何理由徵詢乙○○同意出借公司用地
    ，核與本件事實無關；又太平洋國際電訊股份有限公司縱令
    並未涉入ＯＭＥ歐美互助會之經營，亦不能以此遽謂被告即
    無涉入ＯＭＥ歐美互助會之經營；證人乙○○、鍾開祥縱未
    見過證人戊○○提出印有ＯＭＥ歐美互助會等字樣之網路電
    影儲值卡，亦不能執此謂被告即無印製該網路電影儲值卡之
    情，是以證人乙○○、鍾開祥縱使到庭為證，其待證事項，
    並無從為被告丁○○有利之認定，本院認為自無傳訊證人乙○○、鍾開祥之必要。另被告丁○○及其辯護人聲請本院向
    美國在台協會請求協助調查有無ＪordenＰeng之人與「ＯＭ
    ＥＣＡＰＩＴＡＬＩＮＣ」有無在美國開戶及負責人為何人
    電子郵件信箱「ｏｍｅ２０２０＠ｙａｈｏｏ‧ｃｏｍ」網
    址云云，然本院函請內政部刑事警察局查詢後，內政部刑事
    警察局透過國際刑警組識查詢，迄今仍未有具體函覆，有內
    政部刑事警察局公函在卷可稽（本院卷第280頁），而證人
    甲○○上開匯款確係匯入ＪordenＰeng之帳戶內，已如上述
    ，且ＪordenＰeng於90年12月24日另以其上開帳匯款美金99
    75元（折合新臺幣348303元）予證人丙○○之合作金庫板橋
    分行之0000000000000號帳戶等情，亦有該分行之公函一紙
    在卷可稽（本院卷第320頁），顯見確有ＪordenＰeng之人
    ，另「ＯＭＥＣＡＰＩＴＡＬＩＮＣ」之負責人為何人及有
    無在美國開戶、電子郵件信箱「ｏｍｅ２０２０＠ｙａｈｏ
    ｏ‧ｃｏｍ」網址架設於何處云云，亦不影響被告丁○○犯
    罪之成立，亦不足援為被告丁○○有利之認定，故本院認為
    此部已無查證之必要。
  (九)公平交易法第23條固規定「多層次傳銷，其參加人如取得佣
    金、獎金或其他經濟利益，主要係基於介紹他人加入，而非
    基於其所推廣或銷售商品或勞務之合理市價者，不得為之。
    」，同法第35條第2項並有刑事責任之規定，然所謂「多層
    次傳銷」，依公平交易法第八條第一項規定，謂就推廣或銷
    售之計畫或組織，參加人給付一定代價，以取得推廣、銷售
    商品或勞務『及』介紹他人參加之權利，並因而獲得佣金、
    獎金或其他經濟利益者而言，倘該計畫、組織之運作結構中
    全無商品、勞務之推廣、銷售或其名義，自與多層次傳銷之
    定義不合，而無公平交易法之適用，本件ＯＭＥ歐美互助會
    係以會員繳納會費，並朋分新會員之會費為獎金、紅利之方
    式經營，全無商品、勞務之推廣、銷售，是會員雖係基於介
    紹他人加入而獲取獎金、紅利，依前開說明，仍與公平交易
    法對於多層次傳銷之規定不符，附此敘明。
  (十)綜上所述，被告丁○○及其辯護人前揭所辯，應均係事後卸
    責之詞，不足採信，本件罪證已臻明確，被告丁○○犯行洵
    堪認定，應依法論科。
三、按「除法律另有規定者外，非銀行不得經營收受存款、受託
    經理信託資金、公眾財產或辦理國內外匯兌業務」，「以借
    款、收受投資、使加入為股東或其他名義，向多數人或不特
    定之人收受款項或吸收資金，而約定或給付與本金顯不相當
    之紅利、利息、股息或其他報酬者，以收受存款論。」銀行
    法第29條、第29條之1（93年2月4日、94年5月18日、95年5
    月17日、95年5月30日修正時，並未修改此條文）定有明文
    ，本案被告收受款項之方式係以加入會員繳交會費後，得依
    情形取得基金紅利、直接推薦循環獎金及組織獎金與本金顯
    不相當之紅利及報酬，已如前述，是核被告戊○○、丙○○
    所為，均係犯（89年11月1日修正公佈）銀行法第125條第1
    項、第29條第1項、第29條之1之罪。被告丁○○與丙○○、
    戊○○及姓名、年籍不詳、自稱ＪordenＰeng之人就上開犯
    行間，有犯意聯絡及行為分擔，皆為共同正犯，被告丁○○
    雖有向多數人收受款項而約定給付與本金顯不相當之紅利、
    獎金以收受存款論之行為，然銀行法第29條第1項既規定「
    除法律另有規定者外，非銀行不得經營收受存款、受託經理
    信託資金、公眾財產或辦理國內外匯兌業務。」，所稱「業
    務」應係指基於社會地位、繼續經營，本質上即具有反覆性
    及延時性，被告等人雖多次為非法匯兌之行為，乃屬業務之
    範圍內，不再論以連續犯，是被告丁○○上開行為，均屬執
    行上開業務之一部分，為包括一罪，又被告丁○○犯罪後，
    銀行法第125條第1項，業於93年2月4日修正公布，同年月6
    日施行生效（銀行法於94年5月18日、95年5月17日、95年5
    月30日修正時，並未修改此條文），原法定刑為3年以上10
    年以下有期徒刑，得併科新臺幣1億元以下罰金，修正後法
    定刑為3年以上10年以下有期徒刑，得併科新臺幣1千萬元以
    上2億元以下罰金。其犯罪所得達新臺幣1億元以上者，處7
    年以上有期徒刑，得併科新臺幣2千5百萬元以上5億元以下
    罰金。經比較新舊法結果，以修正前之銀行法有利於被告，
    依刑法第2條第1項但書規定，自應適用89年11月1日修正公
    佈銀行法第125條第1項。又被告丁○○前因詐欺罪，經本院
    87年度上易字第2367號判決判處有期徒刑3月確定，於90年8
    月15日易科罰金執行完畢，有本院被告全國前案紀錄表一紙
    在卷可稽，其受有期徒刑之執行完畢，五年內再犯本件有期
    徒刑以上之罪，為累犯，依法加重其刑。
四、原審對被告丁○○予以論罪科刑固非無見。惟查：銀行法第
    125條第1項先後於93年2月4日修正公布，同年月6日生效（
    銀行法於94年5月18日、95年5月17日、95年5月30日修正時
    ，並未修改此條文），修正後之規定提高其法定刑罰，原審
    裁判時，未及比較適用，尚有未洽。被告丁○○上訴意旨仍
    執前詞否認犯罪，固無理由，應予駁回，然原判決因上開可
    議之處，即屬無可維持，自應由本院將原判決撤銷改判。爰
    審酌被告丁○○犯罪之目的、動機、手段、所生危害、嗣後
    仍否認犯行之態度，智識程度等一切情狀，量處如主文第2
    項所示之刑。
據上論斷，應依刑事訴訟法第369條第1項段、第364條、第299條
第1項前段，銀行法第29條第1項、89年11月1日修正公佈之銀行
法第125條第1項，刑法第11條前段、第2條第1項但書、第28條、
第47條，判決如主文。
本案經檢察官羅榮乾到庭執行職務
中    華    民    國    95    年    6     月    13    日
                  刑事第十九庭  審判長法  官  宋  祺
                                      法  官  陳憲裕
                                      法  官  蔡明宏
以上正本證明與原本無異。
如不服本判決，應於收受送達後十日內向本院提出上訴書狀，其
未敘述上訴之理由者並得於提起上訴後十日內向本院補提理由書
（均須按他造當事人之人數附繕本）。
                                      書記官  陳建邦
中    華    民    國    95    年    6     月    13    日
附錄：本案論罪科刑法條全文
銀行法第29條
除法律另有規定者外，非銀行不得經營收受存款、受託經理信託
資金、公眾財產或辦理國內外匯兌業務。
違反前項規定者，由主管機關或目的事業主管機關會同司法警察
機關取締，並移送法辦；如屬法人組織，其負責人對有關債務，
應負連帶清償責任。
執行前項任務時，得依法搜索扣押被取締者之會計帳簿及文件，
並得拆除其標誌等設施或為其他必要之處置。
銀行法第125條
違反第 29 條第 1 項規定者，處 3 年以上 10 年以下有期徒刑
，得併科新臺幣1千萬元以上2億元以下罰金。其犯罪所得達新臺
幣1億元以上者，處7年以上有期徒刑，得併科新臺幣2500萬元以
上5億元以下罰金。
經營銀行間資金移轉帳務清算之金融資訊服務事業，未經主管機
關許可，而擅自營業者，依前項規定處罰。
法人犯前二項之罪者，處罰其行為負責人。
附表
┌────┬────┬───────────┬────┐
│會員姓名│加入時間│繳納會費金額          │會員帳號│
├────┼────┼───────────┼────┤
│戊○○  │90.10.29│1215元美金（九單位）  │22      │
├────┼────┼───────────┼────┤
│丙○○  │90.10.29│1215元美金（九單位）  │24      │
├────┼────┼───────────┼────┤
│廖德鍊  │90.11月 │405元美金（三單位）   │73      │
├────┼────┼───────────┼────┤
│吳碧雯  │90.11.6 │405元美金（三單位）   │90      │
├────┼────┼───────────┼────┤
│陳炳宏  │90.11.29│405元美金（三單位）   │1325    │
├────┼────┼───────────┼────┤
│曾欽章  │90.12.4 │405元美金（三單位）   │2722    │
├────┼────┼───────────┼────┤
│甲○○  │90.12.1 │1350元美金（十單位）  │8950    │
├────┼────┼───────────┼────┤
│林雄    │90.12.5 │405元美金（三單位）   │8978    │
├────┼────┼───────────┼────┤
│賴慈毅  │90.12.13│405元美金（三單位）   │14789   │
├────┼────┼───────────┼────┤
│張國良  │90.12.13│270元美金（二單位）   │15952   │
├────┼────┼───────────┼────┤
│張期積  │90.12.15│405元美金（三單位）   │16623   │
└────┴────┴───────────┴────┘


司法院資訊處製作；財團法人民間司法改革基金會備份。
